ACORDAO-COMPLETO-2428844

ACÓRDÃO 10878/2020 ATA 34/2020 - PRIMEIRA CÂMARA

VISTOS, relatados e discutidos embargos de declaração opostos pelo Sr. Bruno Silva Dalcolmo contra o Acórdão 792/2020-TCU-Primeira Câmara, que apreciou a prestação de contas da Superintendência Regional do Trabalho no Estado de Alagoas (SRTb/AL) relativa ao exercício de 2016.
ACORDAM os ministros do Tribunal de Contas da União, reunidos em sessão da 1ª Câmara, ante as razões expostas pelo relator, em:
9.1. com fundamento no art. 34 da Lei 8.443/1992, conhecer dos presentes embargos de declaração, para, no mérito, dar-lhes provimento, no sentido de alterar o item 1.7.1 do Acórdão 792/2020-TCU-Primeira Câmara, que passa a vigorar nos seguintes termos:
"1.7.1. determinar à Secretaria-Executiva do Ministério da Economia que adote as providências cabíveis com vistas a identificar responsabilidades e quantificar o eventual prejuízo causado aos cofres públicos em razão da locação de imóvel situado à Rua Barão de Jaraguá 248, bairro do Jaraguá, no município de Maceió/AL, para instalação da sede da SRTE/AL durante o período de execução das obras de reforma do prédio próprio, conforme contrato de locação 6/2013, firmado em 16/1/2014, entre a SRTE/AL e a empresa Silvio Paiva & Filhos Ltda. (CNPJ 08.285.113/0001-92) , com vigência de 16/1/2014 a 15/5/2015, em razão da utilização apenas parcial do imóvel durante todo período de locação, podendo, caso entenda conveniente, delegar o cumprimento da deliberação a outra unidade do ministério;"
9.2. dar ciência desta deliberação à Secretaria Especial de Previdência e Trabalho e à Secretaria Executiva do Ministério da Economia deliberação, bem como ao embargante;
9.3. encerrar o processo e arquivar os autos.

Embargos de declaração opostos contra o acórdão 792/2020-TCU-1ª Câmara, que apreciou a prestação de contas da Superintendência Regional do Trabalho no Estado de Alagoas (SRTb/AL) relativa ao exercício de 2016.

Primeira Câmara

Superintendência Regional do Trabalho no Estado de Alagoas.

3. Responsável/Recorrente:
3.1. Responsável: Israel Wanderley Maux Lessa (XXX.488.934-XX).
3.2. Recorrente: Bruno Silva Dalcolmo (XXX.953.547-XX).

13.1. Ministros presentes: Walton Alencar Rodrigues (Presidente), Benjamin Zymler e Vital do Rêgo.
13.2. Ministros-Substitutos presentes: Augusto Sherman Cavalcanti e Weder de Oliveira (Relator).

WEDER DE OLIVEIRA

Ministro-Substituto Weder de Oliveira.

Trata-se de embargos de declaração opostos pelo Sr. Bruno Silva Dalcolmo, secretário de trabalho, contra o Acórdão 792/2020-TCU-Primeira Câmara, que versou sobre a prestação de contas da Superintendência Regional do Trabalho no Estado de Alagoas (SRTE/AL) relativa ao exercício de 2016.
Reproduzo, a seguir, com os ajustes de forma pertinentes, a instrução elaborada pela Secretaria de Controle Externo do Trabalho e Entidades Paraestatais (SecexTrabalho) [footnoteRef:2]: [2:  Peça 121.] 
"INTRODUÇÃO
1.  Trata-se de prestação de contas anuais da Superintendência Regional do Trabalho e Emprego em Alagoas (SRTE/AL) , relativas ao exercício de 2016.
2.  O processo de contas foi organizado de forma individual, conforme classificação constante do art. 5º da Instrução Normativa TCU 63/2010 e do Anexo 1 à Decisão Normativa - TCU 156/2016.
II - HISTÓRICO
3.  Na instrução inicial dos autos, realizada no âmbito da então Secex/AL (peça 86) , foi promovida a análise da prestação de contas, ocasião em que foram abordados todos os aspectos relacionados à gestão do órgão, com ênfase à análise dos pontos destacados pelo controle interno no relatório de auditoria de gestão (peça 5) , tendo por base os conteúdos obrigatórios indicados na DN/TCU 156/2016. Nessa instrução foram analisadas as seguintes constatações apontadas no relatório de auditoria de gestão da CGU:
a) Descontinuidade do controle eletrônico de ponto e servidores sem frequência durante interdição das unidades (item 16.1) ; 
b) Deficiências nos controles e na gestão dos bens imóveis (item 33.1) ;
c) Imóvel locado para instalar provisoriamente a sede da SRTE/AL, mas utilizado somente como garagem, ocasionando prejuízo de R$ 448.801,40 (item 33.2) ;
d) Ausência de manutenção predial da sede da SRTE/AL, constatada desde 2011 pela Controladoria Geral da União, gerando situações precárias para o corpo de servidores da SRTE/AL e para a população atendida (item 33.3) ;
e) Estrutura deficiente para atendimento aos cidadãos nas agências do interior do estado de Alagoas (item 33.4) ;
f) Utilização de recursos da iniciativa privada para a realização de reformas nas agências de Maragogi e União dos Palmares, sem documentação que embasasse os acordos (item 33.5) ;
g) Veículos com débitos junto ao Detran/AL e outros doados que continuam sob a responsabilidade da SRTE/AL (item 33.6) ;
h) Veículos inservíveis amontoados na garagem e na oficina (item 33.7) ;
i) Fiscalização inadequada quanto ao cumprimento dos contratos de manutenção preventiva e corretiva de veículos, com prejuízo potencial à SRTE/AL de R$19.031,80 (33.8) ;
j) Irregularidades na utilização e abastecimento dos veículos da SRTE/AL, gerando prejuízos à Superintendência (item 33.9) .
4.  A análise concluiu que as constatações apontadas nas letras 'b', 'f', 'g', 'i' e 'j' acima ou não alcançaram a gestão do responsável arrolado nos autos ou não tiveram materialidade suficiente para macular a gestão.
5.  No que concerne às demais constatações (letras 'a', 'c', 'd', 'e' e 'h') , com o objetivo de colher mais elementos acerca das circunstâncias que envolveram as irregularidades e das providências adotadas pelos gestores, a Unidade Técnica propôs a realização de inspeção junto à SRTE/AL.
6.  A inspeção foi devidamente autorizada pelo corpo diretivo da Secex/AL (peças 87 e 88) e realizada no período de 19/09/2018 a 25/09/2018, conforme portaria de fiscalização (peça 89) . 
7.  O resultado da inspeção foi apresentado na instrução juntada à peça 102, ocasião em que foi promovida a audiência prévia do então superintendente regional do Trabalho e Emprego em Alagoas em razão das seguintes irregularidades: 
a) ausência de manutenção predial da sede da SRTE/AL, constatada desde 2011, gerando situações precárias para o corpo de servidores e para a população atendida;
a.1) deve-se comprovar todas as medidas adotadas no âmbito da UJ e junto às unidades centrais do Ministério do Trabalho e Emprego para solução das péssimas condições das instalações e equipamentos da UJ, evidenciadas em relatório fotográfico constante do relatório de auditoria anual das contas da SRTE/AL, do exercício de 2016;
b) Estrutura deficiente para atendimento aos cidadãos nas agências do interior do estado de Alagoas e suspensão prolongada do atendimento aos trabalhadores e demais usuários em agências do interior e na gerência regional de Arapiraca. Deve-se comprovar todas as medidas adotadas no âmbito da UJ e junto às unidades centrais do Ministério do Trabalho e Emprego para solução da suspensão dos serviços prestados aos usuários e dos demais problemas operacionais apontados pela CGU/AL no relatório de auditoria anual das contas da SRTE/AL, do exercício de 2016;
c) existência de veículos automotores em situação precária e inservíveis amontoados na garagem e na oficina, sem a adoção de procedimento de alienação dos bens, e não localização do veículo Ipanema de placa JKZ-0478.
8.  As razões de justificativa apresentadas em atendimento à audiência prévia (peça 108) foram analisadas na instrução juntada à peça 110, desta feita no âmbito da SecexTrabalho. Naquela oportunidade foi elaborada a seguinte proposta de encaminhamento: 
'55.1. que as contas do responsável Israel Wanderley Maux Lessa (CPF: XXX.488.934-XX) , sejam julgadas regulares com ressalva, dando-lhe quitação, com fundamento nos arts. 1º, I, 16, II, e 18 da Lei 8.443/92;
55.2. que seja dada ciência à Superintendência Regional do Trabalho em Alagoas (SRT/AL) de que as deficiências encontradas no seu sistema de controles internos e apontadas no relatório de auditoria de gestão da CGU sobre as contas da entidade, correspondentes ao exercício de 2016, aumentam os riscos de falhas na gestão da entidade e constituem afronta à jurisprudência do Tribunal de Contas da União e aos princípios e requisitos estabelecidos na IN Conjunta MP/CGU 1, de 10 de maio de 2016, que passou a exigir dos órgãos e entidades do Poder Executivo Federal a adoção de medidas para a sistematização de práticas relacionadas à gestão de riscos, aos controles internos e à governança;
55.3. que sejam expedidas as seguintes determinações à Secretaria de Trabalho da Secretaria Especial de Previdência e Trabalho do Ministério da Economia:
55.3.1 adote as providências cabíveis com vistas à identificar responsabilidades e quantificar o prejuízo causado aos cofres públicos em razão da locação de imóvel situado à Rua Barão de Jaraguá 248, bairro do Jaraguá, no município de Maceió/AL, para instalar a sede da SRTE/AL durante o período de execução das obras de reforma do prédio próprio, conforme contrato de locação n° 06/2013, firmado em 16 de janeiro de 2014, entre a SRTE/AL e a empresa Silvio Paiva & Filhos Ltda. - CNPJ 08.285.113/0001-92, com vigência de 16/1/2014 a 15/5/2015, em razão da utilização apenas parcial do imóvel durante todo período de locação;
55.3.2. faça constar do relatório de gestão referente à próximas contas, informações acerca das providências adotadas em cumprimento ao subitem 55.3.1 e dos respectivos resultados;
55.4. que seja encaminhada cópia da presente instrução e da deliberação adotada, assim como da instrução juntada à peça 86, onde está detalhada a irregularidade (subitem 33.2) , para a Secretaria de Trabalho da Secretaria Especial de Previdência e Trabalho do Ministério da Economia, como subsídio para cumprimento da determinação contida no subitem 55.3.1.'
9.  A proposta elaborada contou com a anuência do escalão dirigente da unidade técnica (peça 111) e do Ministério Público junto ao TCU (peça 112) , e os autos foram apreciados por meio do caórdão 792/2020 - TCU - 1ª Câmara (peça 113) , sendo as contas julgadas regulares com ressalvas, e com quitação ao responsável. Na mesma oportunidade foi expedida a seguinte determinação:
'1.7.1. determinar à Secretaria de Trabalho da Secretaria Especial de Previdência e Trabalho do Ministério da Economia que adote as providências cabíveis com vistas a identificar responsabilidades e quantificar o eventual prejuízo causado aos cofres públicos em razão da locação de imóvel situado à Rua Barão de Jaraguá 248, bairro do Jaraguá, no município de Maceió/AL, para instalação da sede da SRTE/AL durante o período de execução das obras de reforma do prédio próprio, conforme contrato de locação 6/2013, firmado em 16/1/2014, entre a SRTE/AL e a empresa Silvio Paiva & Filhos Ltda. (CNPJ 08.285.113/0001-92) , com vigência de 16/1/2014 a 15/5/2015, em razão da utilização apenas parcial do imóvel durante todo período de locação;'
10.  A Secretaria de Trabalho da Secretaria Especial de Previdência e Trabalho do Ministério da Economia foi notificada da determinação acima por meio do ofício 5732/2020-TCU/Seproc, de 21/2/2020 (peça 115) . 
11.  Por meio do ofício SEI 127428/2020/ME, de 28 de maio de 2020, a referida secretaria encaminhou a esta Corte o expediente juntado à peça 121, intitulado 'embargos de declaração', fundamentado no art. 287 do Regimento Interno desta Corte, com o objetivo de alterar a deliberação contida no item 1.7.1 do Acórdão 792/2020-TCU-Primeira Câmara, para que a determinação ali contida fosse direcionada ao Ministério da Economia, tendo em vista a atual estrutura organizacional da Pasta.
12.  Em despacho datado de 15/7/2020 (peça 123) , o Ministro-Relator Weder de Oliveira determinou a restituição dos autos à SecexTrabalho, para que a unidade instrutiva examinasse a pertinência ou não dos argumentos aduzidos pelo embargante, propondo, se fosse o caso, a alteração da deliberação recorrida.
EXAME TÉCNICO
13.  Analisa-se, nesta oportunidade, os argumentos apresentados pela Secretaria de Trabalho da Secretaria Especial de Previdência e Trabalho do Ministério da Economia com vistas a avaliar a eventual necessidade de modificação da deliberação adotada por esta Corte, na forma determinada pelo ministro-relator.
14.  Conforme consignado no despacho do eminente relator, os motivos arrolados pelo embargante para alteração da deliberação podem ser assim sintetizados:
'a) de acordo com as atribuições regimentais das unidades do Ministério da Economia, delimitadas no Decreto 9.745/2019, as superintendências regionais do trabalho não estão hierarquicamente subordinadas à Secretaria de Trabalho, mas diretamente à Secretaria Especial de Previdência e Trabalho (SEPRT/ME) ;
b) o referido decreto, em seu anexo I, art. 23, IV, atribuiu à Diretoria de Administração e Logística, subordinada à Secretaria de Gestão Corporativa (SGC) , da Secretaria Executiva do Ministério da Economia, as competências de ' (...) planejar, coordenar, acompanhar e orientar as atividades relacionadas com aquisição de bens e contratação de serviços, administração de imóveis, obras e serviços de engenharia, patrimônio, almoxarifado, transporte, telefonia, serviços terceirizados, gestão de documentos e da informação, incluídos protocolo, serviço de recebimento e expedição de documentos, arquivo, biblioteca e museu (...) ';
c) mediante a Portaria 40/2020, do Ministério da Economia, foi delegada ao Secretário-Executivo e, em seu âmbito de atuação, aos demais ocupantes de cargo de natureza especial, a competência para instaurar e realizar os procedimentos de tomada de contas especial;
d) desse modo, no âmbito do Ministério da Economia, somente o secretário-executivo, os secretários especiais ou o próprio ministro da Economia disporiam de competência para instaurar e realizar os procedimentos de tomada de contas especial.'
15.  O embargante ponderou, ainda, que seria mais adequado que o procedimento de apuração fosse conduzido no âmbito da própria SRTE/AL, com participação da Gerência Regional de Administração de Alagoas (GRA/AL) . Isto porque o Ministério da Economia, por intermédio do Projeto Unifica, transferiu diversas atividades administrativas, antes desenvolvidas pelas superintendências regionais do trabalho, para as superintendências/gerências regionais de administração, subordinadas à Secretaria de Gestão Corporativa (SGC) , da Secretaria Executiva do Ministério da Economia. Em Alagoas, como consequência, vários servidores da SRTE/AL que atuavam em atividades administrativas foram deslocados à GRA/AL. 
16.  Observa-se, inicialmente, que a determinação foi direcionada para o órgão superior no âmbito do Ministério da Economia, no caso à Secretaria do Trabalho da Secretaria Especial de Previdência e Trabalho (SEPRT/ME) , em razão se tratar do órgão que sucedeu o Ministério do Trabalho, Emprego e Previdência (MTE) , por força da Medida Provisória 870/2019, convertida na Lei 13.844/2019.
17.  A indicação expressa do órgão superior do Ministério, e não da superintendência regional, decorreu da identificação de que, na análise que resultou na determinação contida no item 1.7.1 do Acórdão 792/2020-TCU-Primeira Câmara, houve atuação direta e decisiva de agentes do MTE, à época, para a conformação da irregularidade, razão pela qual deveria ser realizada uma apuração criteriosa dos agentes envolvidos para a adequada identificação das responsabilidades, conforme consignado nos itens 53-54 da instrução juntada à peça 110. 
18.  Assim, descarta-se, desde já, a eventual alteração no sentido de direcionar a determinação à Superintendência Regional do Trabalho de Alagoas, ou mesmo à Gerência Regional de Administração de Alagoas (GRA/AL) , uma vez que as apurações envolvem agentes de escalões superiores do então MTE.
19.  A estrutura do Ministério da Economia foi definida pela Lei 13.844/2019, institui, entre outras unidades, conforme art.32, a Secretaria Especial de Previdência e Trabalho, com até 2 (duas) Secretarias (Secretaria de Previdência e Secretaria de Trabalho) . Já o detalhamento da estrutura e respectivas atribuições foi definido pelo Decreto 9.745/2019. Com relação às atribuições das secretarias subordinadas ao Ministério da Economia, destaca-se o seguinte:
'Art. 71. À Secretaria Especial de Previdência e Trabalho compete:
 (...) 
IV - supervisionar as Superintendências Regionais do Trabalho e as entidades vinculadas à Secretaria Especial da Previdência e Trabalho;
 (...) 
Art. 78. À Secretaria de Trabalho compete:
 (...) 
VIII - coordenar as Superintendências Regionais do Trabalho, em articulação com as demais unidades das Secretarias Especiais que utilizem a estrutura descentralizada das Superintendências;
 (...) '
20.  A leitura dos dispositivos acima reproduzidos induz à conclusão de que compete à Secretaria de Trabalho apenas coordenar as superintendências regionais, ao passo que a supervisão das superintendências compete à Secretaria Especial de Previdência e Trabalho, à qual está subordinada a Secretaria de Trabalho. A apuração de irregularidades no âmbito das superintendências se trata de típica atividade de supervisão. No entanto, uma leitura mais atenta das atribuições definidas pelo Decreto 9.745/2019, permite uma solução diferente para o presente caso.
21.  Conforme informação trazida pelo embargante, mediante a Portaria 40/2020, do Ministério da Economia, foi delegada ao Secretário-Executivo e, em seu âmbito de atuação, aos demais ocupantes de cargo de natureza especial, a competência para instaurar e realizar os procedimentos de tomada de contas especial. Como é sabido, a instauração de tomada de contas especial é medida que sucede a apuração de determinada irregularidade, tal qual a que está sendo tratada nos presentes autos.
22.  Ocorre que as atividades de apuração de irregularidade no âmbito do Ministério da Economia, igualmente estão afetas à Secretaria-Executiva, conforme definido do Decreto 9.745/2019. Conforme anexo ao Decreto, art.2º, I, e, a Secretaria-Executiva está constituída dos seguintes órgãos:
1. Assessoria Especial de Controle Interno;
2. Corregedoria;
3. Ouvidoria; e 
4. Secretaria de Gestão Corporativa:
4.1. Diretoria de Gestão Estratégica;
4.2. Diretoria de Gestão de Pessoas;
4.3. Diretoria de Finanças e Contabilidade;
4.4. Diretoria de Tecnologia da Informação; e 
4.5. Diretoria de Administração e Logística;
23.  À Assessoria Especial de Controle Interno, subordinada à Secretaria-Executiva compete, entre outros:
'VIII - acompanhar processos de interesse do Ministério junto aos órgãos de controle interno e externo e de defesa do Estado;
IX - acompanhar o atendimento às recomendações da Controladoria-Geral da União e das deliberações do Tribunal de Contas da União, relacionadas ao Ministério da Economia, e atender outras demandas provenientes dos órgãos de controle interno e externo e de defesa do Estado;'
24.  À Corregedoria, também subordinada à Secretaria-Executiva, compete, entre outros:
'IV - analisar, em caráter terminativo, as representações e as denúncias que lhe forem encaminhadas, ressalvadas as competências específicas das demais corregedorias ou unidades disciplinares dos órgãos do Ministério;
V - instaurar e conduzir, de ofício ou por determinação superior, sindicâncias, inclusive patrimoniais, e processos administrativos disciplinares:
a) para apurar irregularidades praticadas no âmbito de órgão de assistência, singular ou colegiado, ou de unidade descentralizada da estrutura organizacional do Ministério que não possua corregedoria própria ou quando relacionadas a mais de um órgão da referida estrutura; e 
b) para apurar atos atribuídos aos titulares dos órgãos do Ministério, com a instauração do possível procedimento correcional acusatório realizada após ciência do Secretário-Executivo;'
25.  Como visto, compete aos órgãos subordinados à Secretaria-Executiva do Ministério da Economia, a apuração de irregularidades no âmbito das unidades integrantes da estrutura do Ministério e o acompanhamento do atendimento às determinações desta Corte. Assim, entende-se mais consentânea com as definições inseridas no Decreto 9.745/2019, a alteração do destinatário da determinação contida no item 1.7.1 do Acórdão 792/2020-TCU-Primeira Câmara, passando a constar a Secretaria-Executiva do Ministério da Economia. Acrescenta-se que a Secretaria-Executiva, na condição de órgão de assistência direta e imediata ao Ministro de Estado da Economia (art.2, I, do anexo ao Decreto 9.745/2019) , poderá, caso entenda conveniente, delegar o cumprimento da deliberação, a outra unidade do ministério.
PROPOSTA DE ENCAMINHAMENTO
26.  Diante do exposto, encaminham-se os autos à consideração superior, com as seguintes proposições:
26.1. que os embargos de declaração sejam conhecidos, com fundamento nos arts. 32 e 34 da Lei 8.443/1992 c/c o art. 287 do RI/TCU, dando-lhes provimento, no sentido de alterar o item 1.7.1 do Acórdão 792/2020-TCU-Primeira Câmara, que passa a ter a seguinte redação:
'1.7.1. determinar à Secretaria-Executiva do Ministério da Economia que adote as providências cabíveis com vistas a identificar responsabilidades e quantificar o eventual prejuízo causado aos cofres públicos em razão da locação de imóvel situado à Rua Barão de Jaraguá 248, bairro do Jaraguá, no município de Maceió/AL, para instalação da sede da SRTE/AL durante o período de execução das obras de reforma do prédio próprio, conforme contrato de locação 6/2013, firmado em 16/1/2014, entre a SRTE/AL e a empresa Silvio Paiva & Filhos Ltda. (CNPJ 08.285.113/0001-92) , com vigência de 16/1/2014 a 15/5/2015, em razão da utilização apenas parcial do imóvel durante todo período de locação;'
26.2 que seja dada ciência da deliberação à Secretaria Especial de Previdência e Trabalho e à Secretaria-Executiva do Ministério da Economia, encaminhando-lhes cópia da presente instrução."
É o relatório.

não há.

Procuradora-Geral Cristina Machado da Costa e Silva.

EMBARGOS DE DECLARAÇÃO EM PRESTAÇÃO DE CONTAS. ACÓRDÃO 792/2020-TCU-1ª CÂMARA. EXISTÊNCIA DE OMISSÃO. CONHECIMENTO. ACOLHIMENTO PARCIAL. ALTERAÇÃO DA REDAÇÃO DO ITEM 1.7.1 DO ACÓRDÃO EMBARGADO. COMUNICAÇÃO.

PRESTAÇÃO DE CONTAS (PC)

Secretaria de Controle Externo do Trabalho e Entidades Paraestatais (SecexTrabalho).

Trata-se de embargos de declaração opostos pelo Sr. Bruno Silva Dalcolmo, titular da Secretaria de Trabalho, subordinada à Secretaria Especial de Previdência e Trabalho do Ministério da Economia (SEPRT/ME) , contra determinação contida no Acórdão 792/2020-TCU-Primeira Câmara, que apreciou a prestação de contas da Superintendência Regional do Trabalho no Estado de Alagoas (SRTE/AL) relativa ao exercício de 2016.
Na deliberação em questão, o Tribunal, acatando proposta da Secretaria de Controle Externo do Trabalho e Entidades Paraestatais (SecexTrabalho) , endereçou a seguinte determinação à Secretaria de Trabalho da SEPRT/ME:
"1.7.1. determinar à Secretaria de Trabalho da Secretaria Especial de Previdência e Trabalho do Ministério da Economia que adote as providências cabíveis com vistas a identificar responsabilidades e quantificar o eventual prejuízo causado aos cofres públicos em razão da locação de imóvel situado à Rua Barão de Jaraguá 248, bairro do Jaraguá, no município de Maceió/AL, para instalação da sede da SRTE/AL durante o período de execução das obras de reforma do prédio próprio, conforme contrato de locação 6/2013, firmado em 16/1/2014, entre a SRTE/AL e a empresa Silvio Paiva & Filhos Ltda. (CNPJ 08.285.113/0001-92) , com vigência de 16/1/2014 a 15/5/2015, em razão da utilização apenas parcial do imóvel durante todo período de locação; (...) "
A referida proposta decorreu de constatação consignada no relatório de auditoria de gestão da Controladoria-Geral da União referente à locação de imóvel para instalar provisoriamente a sede da SRTE/AL, do qual apenas parte foi utilizada como garagem, gerando pagamento de aluguel por espaço ocioso.
Nesse sentido, embora não se tratasse de fato relativo ao exercício sob exame, não podendo, portanto, ensejar mácula às contas, o Tribunal considerou que a possível ocorrência de ato antieconômico na referida locação deveria ser objeto de apuração.
O embargante argumenta que o cumprimento da referida determinação pela Secretaria de Trabalho restou prejudicado, tendo em vista os motivos sintetizados a seguir:
a) de acordo com as atribuições regimentais das unidades do Ministério da Economia, delimitadas no Decreto 9.745/2019, as superintendências regionais do trabalho não estão hierarquicamente subordinadas à Secretaria de Trabalho, mas diretamente à Secretaria Especial de Previdência e Trabalho (SEPRT/ME) ;
b) o referido decreto, em seu anexo I, art. 23, IV, atribuiu à Diretoria de Administração e Logística, subordinada à Secretaria de Gestão Corporativa (SGC) , da Secretaria Executiva do Ministério da Economia, as competências de " (...) planejar, coordenar, acompanhar e orientar as atividades relacionadas com aquisição de bens e contratação de serviços, administração de imóveis, obras e serviços de engenharia, patrimônio, almoxarifado, transporte, telefonia, serviços terceirizados, gestão de documentos e da informação, incluídos protocolo, serviço de recebimento e expedição de documentos, arquivo, biblioteca e museu (...) " (grifo nosso) ;
c) mediante a portaria 40/2020, do Ministério da Economia, foi delegada ao secretário-executivo e, em seu âmbito de atuação, aos demais ocupantes de cargo de natureza especial, a competência para instaurar e realizar os procedimentos de tomada de contas especial;
d) desse modo, no âmbito do Ministério da Economia, somente o titular da pasta, o secretário-executivo, ou, nos respectivos âmbitos de atuação, os secretários especiais, disporiam de competência para instaurar e realizar os procedimentos de tomada de contas especial.
Nesse sentido, defendeu que seria mais adequado que o procedimento de apuração fosse conduzido no âmbito da própria SRTE/AL, com participação da Gerência Regional de Administração de Alagoas (GRA/AL) .
A propósito da indicação da GRA/AL para participar da apuração em questão, esclareceu que o Ministério da Economia, por intermédio do Projeto Unifica, transferiu diversas atividades administrativas, antes desenvolvidas pelas superintendências regionais do trabalho, para as superintendências/gerências regionais de administração, subordinadas à Secretaria de Gestão Corporativa (SGC) , da Secretaria Executiva do Ministério da Economia. Em Alagoas, como consequência, vários servidores da SRTE/AL que atuavam em atividades administrativas foram deslocados à GRA/AL.
Assim, solicitou a alteração do item 1.7.1 do Acórdão 792/2020-TCU-Primeira Câmara, para que a determinação ali contida fosse direcionada à cúpula do Ministério da Economia, tendo em vista a atual estrutura organizacional da pasta, sem prejuízo de informar que o feito teria sido encaminhado à SEPRT/ME, com proposta de tratativas junto à SGC/ME, de forma que a tomada de contas especial fosse realizada no âmbito da SRTE.
Mediante despacho, determinei a restituição dos autos à SecexTrabalho, para análise da pertinência dos argumentos aduzidos pelo embargante[footnoteRef:2]. [2:  Peça 123.] 
O auditor responsável pela instrução, a qual foi reproduzida no relatório precedente, conclui ser mais consentânea com as definições inseridas no Decreto 9.745/2019 e na Portaria 40/2020, do Ministério da Economia, a alteração do destinatário da determinação contida no item 1.7.1 do Acórdão 792/2020-TCU-Primeira Câmara, passando a constar a Secretaria-Executiva do ministério. Adicionalmente, propõe permitir que a Secretaria-Executiva, na condição de órgão de assistência direta e imediata ao ministro de Estado da Economia, caso entenda conveniente, delegue o cumprimento da deliberação a outra unidade do ministério.
II
Conheço dos presentes embargos declaratórios, por preencherem os requisitos de admissibilidade atinentes à espécie, conforme o disposto no art. 34, § 1º, da Lei 8.443/1992.
Como aduzido pela unidade instrutiva, não houve, na proposta de mérito que fundamentou o acórdão recorrido, a indicação da superintendência regional para que realizasse a referida apuração, tendo em vista a identificação de que teria havido atuação direta e decisiva de agentes de escalões superiores do antigo Ministério do Trabalho e Emprego para a conformação da irregularidade, razão pela qual deveria ser realizada apuração criteriosa dos agentes envolvidos para a adequada identificação das responsabilidades. Assim, a apuração em questão deve ser realizada por órgão da estrutura superior do Ministério da Economia.
O embargante propõe que a determinação seja endereçada ao titular da pasta, o que não se mostra conveniente, por alçar à máxima autoridade ministerial a responsabilidade pela adoção de providências administrativas que devem ser promovidas por unidades cujas atribuições regimentais estão mais diretamente relacionadas à questão em análise.
Ante o exposto, acolho a proposta de encaminhamento da unidade instrutiva, dando provimento aos embargos ora opostos em face do Acórdão 792/2020-TCU-Primeira Câmara, para alterar a redação do item 1.7.1 da deliberação, com vistas a endereçar a determinação de apuração da referida irregularidade à Secretaria Executiva do Ministério da Economia, que poderá, caso entenda conveniente, delegar o cumprimento da deliberação a outra unidade do ministério.
***
Diante do exposto, manifesto-me pela aprovação do acórdão que ora submeto à apreciação deste Colegiado.
TCU, Sala das Sessões Ministro Luciano Brandão Alves de Souza, em 29 de setembro de 2020.
Weder de Oliveira
Relator